臺灣高等法院民事判決　　　　　　　　　 96年度上字第517號
上　訴　人　丙○○
訴訟代理人　錢裕國律師
複　代理人　王一翰律師
被　上訴人　甲○○
　　　　　　乙○○○
共　　　同　賴玉梅律師
訴訟代理人　周福珊律師
　　　　　　王嘉斌律師
上列當事人間請求債務人異議之訴等事件，上訴人對於中華民國
九十六年四月十八日臺灣士林地方法院九十六年度訴字第二０四
號第一審判決，提起上訴，被上訴人並為一部分訴之變更，本院
於九十六年十月二日言詞辯論終結，判決如下：
    主  文
上訴駁回。
上訴人依台灣士林地方法院九十五年度促字第一一六０八號支付
命令所載債權不得於台灣士林地方法院九十五年度執字第二六二
三三號清償債務強制執行事件拍賣所得價款中列入分配。
第二審（含變更之訴）訴訟費用由上訴人負擔。
    事實及理由
一、按於第二審為「訴之變更或追加，非經他造同意，不得為之
    。但第二百五十五條第一項第二款至第六款情形，不在此限
    。」、「訴狀送達後，原告不得將原訴變更或追加他訴。但
    有下列各款情形之一者，不在此限：因情事變更而以他項聲
    明代最初之聲明者。」民事訴訟法第四百四十六條第一項、
    第二百五十五條第一項第四款分別定有明文。經查被上訴人
    於原審起訴聲明，就債務人異議之訴部分，聲明原為：原法
    院九十五年度執字第二六二三三號清償債務強制執行事件所
    為之強制執行程序應予撤銷，並經原審判決准許。上訴人提
    起上訴後，被上訴人於本院主張上開執行程序，已因第三人
    拍定，無法依原起訴聲明予以撤銷，請求變更上開起訴聲明
    為：上訴人依台灣士林地方法院九十五年度促字第一一六０
    八號支付命令所載債權不得列入第二六二三三號執行程序中
    分配。經查被上訴人提出變更聲明後，迄至言詞辯論終結，
    上訴人始終並未對被上訴人之變更聲明加以爭執，況被上訴
    人變更聲明，經核亦應屬因情事變更而以他項聲明代最初之
    聲明之情形，依法毋庸上訴人之同意，自應予以准許，合先
    敘明。
二、被上訴人起訴主張：上訴人前於民國（下同）九十一年間，
    以新台幣（下同）六百三十五萬元之價格，向被上訴人乙○
    ○○購買坐落台北縣中和市○○段二八張小段五九九之四地
    號土地權利範圍四分之一暨其上建物門牌號碼台北縣中和市
    ○○路四百三十二巷三二號房屋（下稱系爭不動產），嗣因
    系爭房屋遭第三人占用無法交付，雙方經台北縣淡水鎮調解
    委員會以九十四年調字第一九號調解書成立調解，上訴人同
    意將系爭不動產再移轉登記予被上訴人乙○○○，被上訴人
    乙○○○則應返還六百三十五萬元予被上訴人。上訴人業於
    九十四年七月二十五日依上開調解書內容將系爭不動產移轉
    登記予被上訴人乙○○○，惟被上訴人乙○○○未依調解內
    容給付上訴人六百三十五萬元，上訴人乃以上開調解書為執
    行名義，聲請就被上訴人乙○○○所有之系爭不動產強制執
    行，拍賣所得價金七百四十七萬八千元，訴外人即第一順位
    抵押權人台新國際商業銀行股份有限公司（下稱台新銀行）
    分得四百零四萬四千四百八十元，上訴人分得三百三十萬五
    千一百八十二元，不足額三百二十八萬二千二百九十一元。
    上訴人復於九十五年四月十三日以被上訴人乙○○○尚有三
    百一十五萬一千三百二十六元未清償，而被上訴人甲○○為
    上開債務保證人為由，由原法院聲請對被上訴人甲○○核發
    支付命令，經原法院核發九十五年度促字第一一六０八號支
    付命令，被上訴人甲○○因不諳法令又遭上訴人矇騙，致未
    對該支付命令聲明異議而告確定，上訴人旋執上開支付命令
    為執行名義，聲請對被上訴人甲○○所有坐落於台北縣淡水
    鎮○○段一二六地號土地權利範圍十萬分之三０四暨其上建
    物門牌號碼台北市○○鎮○○路三十二巷九十五號四樓房屋
    強制執行。原法院九十五年度促字第一一六０八號支付命令
    固記載上訴人對被上訴人甲○○有三百一十五萬一千三百二
    十六元之保證債權，惟上訴人於執行拍賣被上訴人乙○○○
    所有之系爭不動產時，拍賣所得價金已代償上訴人向訴外人
    台新銀行之抵押貸款四百零七萬六千八百二十七元（含債權
    金額四百零四萬四千四百八十元及執行費三萬二千三百四十
    七元），此部分被上訴人乙○○○得依不當得利之法律關係
    ，請求上訴人返還，故被上訴人乙○○○對上訴人有四百零
    七萬六千八百二十七元之債權，得以上開債權對上訴人主張
    抵銷，被上訴人乙○○○並以起訴狀繕本之送達為對上訴人
    抵銷之意思表示，經行使抵銷權後，被上訴人乙○○○對上
    訴人尚有不當得利債權九十二萬五千五百零一元。是以，上
    訴人對被上訴人乙○○○之買賣價金返還債權，經被上訴人
    乙○○○行使抵銷權後已溯及消滅，被上訴人甲○○縱係上
    開債務保證人，亦因主債務消滅而生保證債務消滅之結果，
    上訴人對被上訴人甲○○依原法院九十五年度促字第一一六
    ０八號支付命令所載之三百一十五萬一千三百二十六元債權
    ，於執行名義成立後而生消滅或妨礙上訴人請求之事由，被
    上訴人甲○○自得請求撤銷原法院九十五年度執字第二六二
    三三號執行程序等語。爰本於確認訴訟、債務人異議之訴、
    不當得利之法律關係，求為命確認上訴人對被上訴人甲○○
    之保證債權三百一十五萬一千三百二十六元不存在。原法院
    九十五年度執字第二六二三三號清償債務強制執行事件所為
    之強制執行程序應予撤銷。上訴人應給付被上訴人乙○○○
    九十二萬五千五百零一元本息之判決。（原審判決如上開請
    求。上訴人就敗訴部分全部上訴。）答辯及變更聲明：(一)上
    訴人依台灣士林地方法院九十五年度促字第一一六０八號支
    付命令所載債權不得於台灣士林地方法院九十五年度執字第
    二六二三三號清償債務強制執行事件拍賣所得價款中列入分
    配。(二)上訴駁回。(三)第二審訴訟費用由上訴人負擔。
三、上訴人則以：依台灣板橋地方法院九十四年度執字第二九八
    六九號分配表及債權憑證所示，上訴人尚有不足額未受償，
    上訴人據以請求核發支付命令，自無不當，該支付命令因被
    上訴人未於法定期間合法提出異議已確定，上訴人於事後方
    主張切結書並非實在云云，顯係主張於與確定判決有同一效
    力之執行名義成立前之事實，應屬民事訴訟法第五百二十一
    條第二項規定提起再審之訴之問題，上訴人以此為由提起本
    件債務人異議之訴，與強制執行法第十四條、民事訴訟法第
    五百二十一條規定不符。又依雙方調解筆錄第一、二項，僅
    有約定上訴人將系爭房屋移轉登記予被上訴人乙○○○，被
    上訴人乙○○○給付上訴人六百三十五萬元，全無提及銀行
    貸款乙事，被上訴人突就此主張抵銷，已屬無稽。被上訴人
    乙○○○既願意給付上訴人六百三十五萬元，上訴人甲○○
    復未對支付命令聲明異議，應認被上訴人乙○○○實有承擔
    系爭不動產上貸款之意思，故被上訴人並無不當得利請求權
    存在，無從行使抵銷權。是故上訴人受九十二萬五千五百零
    一元之利益有法律上之原因，被上訴人無不當得利請求權，
    被上訴人無法行使抵銷權等語，資為抗辯。上訴聲明：(一)原
    判決不利於上訴人部分廢棄。(二)上開廢棄部分，被上訴人於
    第一審之訴駁回。(三)被上訴人變更之訴駁回(四)第一、二審訴
    訟費用由被上訴人負擔。
四、被上訴人主張：上訴人前於九十一年間，以六百三十五萬元
    之價格，向被上訴人乙○○○購買系爭不動產。上訴人取得
    系爭房屋所有權後，於九十一年十月四日以系爭房屋為擔保
    ，向訴外人台新銀行借款四百六十五萬元。因系爭房屋遭第
    三人占用無法交付，雙方於九十四年四月二十二日經台北縣
    淡水鎮調解委員會以九十四年調字第一九號調解書成立調解
    ，上訴人同意將系爭房屋再移轉登記予被上訴人乙○○○，
    被上訴人乙○○○則應於九十四年六月二十二日前給付上訴
    人六百三十五萬元。因被上訴人乙○○○未依調解內容給付
    上訴人六百三十五萬元，上訴人乃以上開調解書為執行名義
    聲請就被上訴人乙○○○所有之系爭房屋強制執行，經台灣
    板橋地方法院以九十四年度執字第二九八六九號受理在案，
    拍賣所得價金七百四十七萬八千元，第一順位抵押權人台新
    銀行分得四百零七萬六千八百二十七元（含債權本息四百零
    四萬四千四百八十元、執行費三萬二千三百四十七元），上
    訴人分得三百三十萬五千一百八十二元，不足額三百二十八
    萬二千二百九十一元。上訴人執上開切結書聲請原法院對被
    上訴人甲○○核發支付命令，經原法院於九十五年四月二十
    八日以九十五年度促字第一一六０八號支付命令命被上訴人
    甲○○應向上訴人清償三百一十五萬一千三百二十六元及自
    九十五年四月十八日起至清償日止，按週年利率百分之五計
    算之利息及程序費用一千元，被上訴人甲○○逾期未提出異
    議，支付命令已確定。上訴人執支付命令為執行名義，聲請
    對被上訴人甲○○之財產強制執行，經原法院以九十五年度
    執字第二六二三三號清償債務強制執行事件受理在案，執行
    程序尚未終結之事實，為兩造所不爭執，堪信為真實。被上
    訴人另主張：本於確認訴訟、債務人異議之訴、不當得利之
    法律關係，求為命確認上訴人對被上訴人甲○○之保證債權
    三百一十五萬一千三百二十六元不存在。上訴人依台灣士林
    地方法院九十五年度促字第一一六０八號支付命令所載債權
    不得於台灣士林地方法院九十五年度執字第二六二三三號清
    償債務強制執行事件拍賣所得價款中列入分配。上訴人應給
    付被上訴人乙○○○九十二萬五千五百零一元本息等語，則
    為上訴人所否認，並以上開情詞置辯。是以本件兩造爭執要
    點即在於：被上訴人乙○○○是否有為上訴人承擔其對訴外
    人台新銀行所負貸款債務之意思？倘被上訴人乙○○○無為
    上訴人承擔貸款債務之意思，系爭房屋拍賣所得價金為上訴
    人代償四百零七萬六千八百二十七元，是否無法律上原因？
    被上訴人乙○○○得否主張抵銷？原法院九十五年度促字第
    一一六０八號執行名義成立後，是否有消滅或妨礙債權人請
    求之事由發生？茲析述如下。
五、被上訴人乙○○○是否有為上訴人承擔其對訴外人台新銀行
    所負貸款債務之意思？
  (一)被上訴人乙○○○主張其為上訴人代償上訴人對訴外人台新
    銀行所負貸款債務無法律上原因等語，上訴人則辯稱被上訴
    人乙○○○有為上訴人承擔債務之意思云云。按「當事人主
    張有利於己之事實者，就其事實有舉證之責任。」民事訴訟
    法第二百七十七條定有明文。又債務承擔契約，係以移轉債
    務於第三人為目的之契約，第三人與債權人或與債務人間互
    相意思表示一致，為成立該承擔契約之前提，苟無該承擔債
    務之合致意思表示，縱第三人基於其他原因須對債權人為給
    付，自非屬於債務承擔，故上訴人辯稱與被上訴人乙○○○
    間就訴外人台新銀行貸款債務有債務承擔契約之存在，對此
    有利於己之事實存在自應負舉證責任。
  (二)經查：上訴人前以六百三十五萬元之價格，向被上訴人乙○
    ○○購買系爭不動產，並於取得系爭房屋所有權後，於九十
    一年十月四日以系爭房屋為擔保向訴外人台新銀行借款四百
    六十五萬元之事實，有借款借據暨約定書在可稽，並為兩造
    所不爭執。上開貸款金額約占房屋總價格七成，換言之，上
    訴人之買賣價金扣除貸款金額後，上訴人實際上自行支付之
    價金，僅有一百七十萬元。嗣兩造於九十四年四月二十二日
    經台北縣淡水鎮調解委員會以九十四年調字第一九號調解書
    成立調解略以：「一、雙方同意將上述房屋再行移轉予對造
    人之名下，並約定收到此調解法院之核定書後七日內一同至
    中和市地政事務所辦理過戶事宜，過戶手續所需之一切行政
    規費及稅捐皆由聲請人（即上訴人）支付。二、聲請人先前
    已支付予對造人（即被上訴人乙○○○）六百三十五萬元之
    房屋價金，對造人同意於九十四年六月二十二日前將前述款
    項交予聲請人親收」等語（見原審卷第一二頁至第一三頁）
    ，足見調解內容並未敘明上訴人對訴外人台新銀行抵押貸款
    債務之處理方式，惟觀諸調解書文義，雙方應係解除買賣契
    約回復原狀，由被上訴人乙○○○將收得之買賣價金六百三
    十五萬元如數返還上訴人，而上訴人將不動產再行登記予被
    上訴人乙○○○，上訴人並未向被上訴人乙○○○請求違約
    金，被上訴人乙○○○亦未表明為上訴人承擔銀行貸款債務
    之意思。且以上訴人向訴外人台新銀行貸款金額之高，達買
    賣價金七成，倘兩造有成立債務承擔契約之意思，理應於調
    解書內敘明。況兩造成立調解時，系爭不動產屬於上訴人所
    有，被上訴人乙○○○斯時未必知悉系爭不動產上有訴外人
    台新銀行設定第一順位抵押權暨其債權金額。更何況雙方既
    係解除買賣契約而互負回復原狀義務，上訴人將不動產再行
    登記予被上訴人乙○○○，自應係完整無瑕疵之不動產，上
    訴人即應先返還銀行貸款塗銷抵押權登記，將完整無瑕疵之
    不動產辦理移轉登記，方符合兩造之真意。則上訴人僅以調
    解書未提及銀行貸款，即認被上訴人乙○○○有為其承擔債
    務之意思，顯然有違常情，自不足採信。
  (三)復查，台灣板橋地方法院以九十四年度執字第二九八六九號
    強制執行事件，拍賣系爭不動產所得價金七百四十七萬八千
    元，經該院實行分配，第一順位抵押權人台新銀行分得四百
    零七萬六千八百二十七元（含債權本息四百零四萬四千四百
    八十元、執行費三萬二千三百四十七元），而被上訴人乙○
    ○○未對分配表異議之事實，固為兩造所不爭執，並有分配
    表在卷可稽（見原審卷第一四頁至第一五頁），然此乃基於
    民法八百六十條抵押權之優先效力及同法第八百六十七條抵
    押權之追及效力所致，非謂被上訴人乙○○○以其所有之不
    動產拍賣所得價金為上訴人清償貸款債務，即有為上訴人承
    擔該等債務之意思。此外，在兩造並未於調解筆錄載明之情
    形下，上訴人辯稱有此承擔債務之變態且有利於己之事實存
    在，依法自應負舉證責任。上訴人始終未能舉證證明被上訴
    人乙○○○有為其承擔其對訴外人台新銀行所負貸款債務之
    意思，則上訴人空言執此抗辯，即非可採。
六、倘被上訴人乙○○○無為上訴人承擔貸款債務之意思，系爭
    房屋拍賣所得價金為上訴人代償四百零七萬六千八百二十七
    元，是否無法律上原因？被上訴人乙○○○得否主張抵銷？
    原法院九十五年度促字第一一六０八號執行名義成立後，是
    否有消滅或妨礙債權人請求之事由發生？
  (一)按「無法律上之原因而受利益，致他人受損害者，應返還其
    利益。」民法第一百七十九條前段定有明文。承前所述，上
    訴人未能舉證證明被上訴人乙○○○有為上訴人承擔其對訴
    外人台新銀行所負貸款債務之意思，復未能證明被上訴人乙
    ○○○基於其他法律上原因為其清償貸款債務，則被上訴人
    主張其為上訴人代償四百零七萬六千八百二十七元無法律上
    原因，而屬不當得利，得請求上訴人返還前揭金額等語，應
    堪認定。
  (二)復按「二人互負債務，而其給付種類相同，並均屆清償期者
    ，各得以其債務，與他方之債務，互為抵銷。」、「主債務
    人所有之抗辯，保證人得主張之。」「保證人得以主債務人
    對於債權人之債權，主張抵銷。」民法第三百三十四條第一
    項前段、第七百四十二條第一項、第七百四十二條之一分別
    有明文規定。又抵銷固使雙方債務溯及最初得為抵銷時消滅
    ，惟雙方互負得為抵銷之債務，並非當然發生抵銷之效力，
    必一方對於他方為抵銷之意思表示而後雙方之債務乃歸消滅
    ，此觀民法第三百三十五條第一項規定自明。故給付之訴之
    被告對於原告有得為抵銷之債權，而在言詞辯論終結前未主
    張抵銷，迨其敗訴判決確定後表示抵銷之意思者，其消滅債
    權人請求之事由，不得謂非發生在該訴訟言詞辯論終結之後
    ，依強制執行法第十四條之規定，自得提起執行異議之訴（
    最高法院二十九字第一一二三號判例意旨參照）。查被上訴
    人乙○○○對上訴人之不當得利債權，與上訴人對被上訴人
    乙○○○之返還買賣價金債權，種類相同，均屆清償期，則
    被上訴人乙○○○主張以上開不當得利債權四百零七萬六千
    八百二十七元與其對上訴人所負之債務三百一十五萬一千三
    百二十六抵銷，並以起訴狀繕本送達為抵銷之意思表示，要
    無不合，應予准許。經抵銷後，上訴人對被上訴人乙○○○
    之返還買賣價金債權已消滅，被上訴人乙○○○對上訴人尚
    有不當得利債權九十二萬五千五百零一元（計算式：四百零
    七萬六千八百二十七－三百一十五萬一千三百二十六＝九十
    二萬五千五百零一）。而被上訴人甲○○為被上訴人乙○○
    ○之保證人，自得以此對抗上訴人。且被上訴人於原法院九
    十五年度促字第一一六０八號支付命令成立後始為抵銷之意
    思，應認上開執行名義成立後，有消滅或妨礙債權人請求之
    事由發生，則被上訴人提起本件債務人異議之訴，請求上訴
    人依台灣士林地方法院九十五年度促字第一一六０八號支付
    命令所載債權不得於台灣士林地方法院九十五年度執字第二
    六二三三號清償債務強制執行事件拍賣所得價款中列入分配
    。上訴人應給付被上訴人乙○○○九十二萬五千五百零一元
    本息，均為有理由，應予准許。
七、綜上所述，上訴人對保證人被上訴人甲○○之三百一十五萬
    一千三百二十六元債權，已因主債務人即被上訴人乙○○○
    以其對上訴人之不當得利債權行使抵銷權而消滅，原法院九
    十五年度執字第二六二三三號強制執行程序之執行名義即九
    十五年度促字第一一六０八號支付命令成立後，有消滅債權
    人請求之事由發生。從而，被上訴人甲○○本於確認訴訟之
    法律關係，訴請確認上訴人對其保證債權三百一十五萬一千
    三百二十六元不存在，另被上訴人乙○○○依不當得利之法
    律關係，請求上訴人給付九十二萬五千五百零一元，及自起
    訴狀繕本送達翌日起即九十六年二月十四日起至清償日止，
    按年息百分之五計算之利息，均為有理由，應予准許。是則
    原審判決確認上訴人對被上訴人甲○○之保證債權三百一十
    五萬一千三百二十六元不存在，及命上訴人如數給付被上訴
    人乙○○○，於法並無不合。上訴意旨指摘原判決不當，求
    予廢棄改判，為無理由，應予駁回。又被上訴人甲○○變更
    之訴，本於債務人異議之訴，請求判令上訴人依台灣士林地
    方法院九十五年度促字第一一六０八號支付命令所載債權不
    得於台灣士林地方法院九十五年度執字第二六二三三號清償
    債務強制執行事件拍賣所得價款中列入分配，為有理由，應
    予准許。
八、本件事證已臻明確，兩造其餘之攻擊防禦方法及所提之證據
    ，經審酌後認均無礙判決之結果，爰不予一一論述。
九、據上論結，本件上訴為無理由，被上訴人變更之訴為有理由
    ，依民事訴訟法第四四九條第一項、第七八條，判決如主文
    。
中　　華　　民　　國　　96　　年　　10　　月　　16　　日
　　　　　　    　　民事第三庭
                        審判長法　官   林敬修
　　　　　　　　　　　        法　官   陳博享
                              法  官   藍文祥
正本係照原本作成。
如不服本判決，應於收受送達後20日內向本院提出上訴書狀，其
未表明上訴理由者，應於提出上訴後20日內向本院補提理由書狀
（均須按他造當事人之人數附繕本）上訴時應提出委任律師或具
有律師資格之人之委任狀；委任有律師資格者，另應附具律師資
格證書及釋明委任人與受任人有民事訴訟法第466條之1第1項但
書或第2項（詳附註）所定關係之釋明文書影本。
中　　華　　民　　國　　96　　年　　10　　月　　17　　日
　　　　　　　　　　　　  　　書記官   顧倪淑貞
附註：
民事訴訟法第466條之1（第1項、第2項）：
對於第二審判決上訴，上訴人應委任律師為訴訟代理人。但上訴
人或其他法定代理人具有律師資格者，不在此限。
上訴人之配偶、三親等內之血親、二親等內之姻親，或上訴人為
法人、中央或地方機關時，其所屬專任人員具有律師資格並經法
院認為適當者，亦得為第三審訴訟代理人。
